【裁判字號】    98,重上,148
【裁判日期】    981027
【裁判案由】    塗銷抵押權設定登記
【裁判全文】
臺灣高等法院民事判決                 98年度重上字第148號
上  訴  人  乙○○
訴訟代理人  蕭世光律師
            劉竭輝律師
被上訴人    甲○○
訴訟代理人  林思銘律師
複代理人    陳麗玢律師
上列當事人間請求塗銷抵押權設定登記事件，上訴人對於中華民
國98年1月20日臺灣板橋地方法院97年度重訴字第469號第一審判
決提起上訴，本院於98年10月13日言詞辯論終結，判決如下：
    主      文
原判決廢棄。
被上訴人在第一審之訴駁回。
第一、二審訴訟費用由被上訴人負擔。
    事實及理由
一、被上訴人主張：緣被上訴人之女婿丙○○盜用訴外人呂氣（
    即丙○○之祖母）之印章，偕同丙○○之母詹劉美枝，於民
    國（下同）85 年1月15日，以呂氣之名義與被上訴人簽訂虛
    偽之買賣契約書，將呂氣所有坐落台北縣新莊市○○○段三
    角子小段252地號土地（下稱系爭252地號土地，於93年間分
    割為同地段252、252-17、252-18、252-19 地號土地－以下
    合稱為系爭土地）所有權應有部分310/382 移轉登記予被上
    訴人，嗣經呂氣之其他繼承人詹碧桃、詹碧蓮、詹碧圓、詹
    碧珠、林詹碧玉（下稱詹碧桃等5 人）發覺後訴請台灣板橋
    地方法院檢察署（下稱板橋地檢署）偵辦起訴，經原法院以
    91年度訴字第38號刑事判決認定被上訴人與丙○○犯有共同
    連續行使偽造文書罪，而判處被上訴人有期徒刑1年、緩刑4
    年，丙○○有期徒刑1年6月、緩刑5 年確定，故被上訴人應
    將受移轉登記之系爭土地持分返還予呂氣之全體繼承人。詎
    丙○○於94年11月間向被上訴人佯稱欲辦理返還登記手續，
    而向被上訴人取得印鑑證明及印章，竟未經被上訴人之同意
    ，以被上訴人及丙○○為共同債務人，於94年11月10日將登
    記於被上訴人名下之系爭土地所有權應有部分160/382 （下
    稱系爭土地持分）設定最高限額新台幣（下同）1,200 萬元
    、存續期間自94年11月1日起至96 年10月31日止之抵押權（
    下稱系爭抵押權）予上訴人，顯屬無權代理，對被上訴人不
    生效力，爰依民法第113條及第184條之規定，請求上訴人塗
    銷系爭抵押權設定登記等語。原審為被上訴人勝訴之判決，
    被上訴人對於上訴人之上訴則聲明駁回上訴。
二、上訴人則以：被上訴人於91年5月13日與詹碧桃等5人、丙○
    ○、詹劉美枝及詹碧瑤達成和解， 被上訴人同意將系爭252
    地號土地所有權應有部分125/382過戶予詹碧桃等5人及詹碧
    瑤均分，另將系爭252地號土地所有權應有部分25/382 過戶
    予詹碧蓮及詹碧桃，被上訴人並於91 年7月24日辦畢移轉登
    記，是被上訴人就系爭252地號土地之所有權應有部分僅餘1
    60/382，而詹碧桃等5人即於91 年8月2日具狀撤回刑事告訴
    及刑事附帶民事訴訟。嗣被上訴人及丙○○因資金需求而向
    上訴人借款1,000 萬元，丙○○乃持系爭土地持分所有權狀
    、被上訴人及丙○○之身分證件、印鑑章等文件，委由訴外
    人丁○○辦理系爭抵押權設定登記。上訴人於94 年11月1日
    收到由被上訴人及丙○○共同簽發發票日為94 年11月1日、
    到期日為95 年11月1日、票載金額為1,000萬元之本票1紙（
    下稱系爭本票），上訴人隨即於94年11月2日匯款500萬元予
    丙○○，於完成系爭抵押權設定登記後之94年11月11日，再
    匯款4,595,000 元予丙○○。是被上訴人所為本件請求，實
    無理由等語，資為抗辯。原審為上訴人敗訴之判決，上訴人
    不服，提起上訴，並聲明：(一)原判決廢棄。(二)被上訴人在第
    一審之訴駁回。
三、經查系爭252地號土地所有權應有部分310/382原為訴外人呂
    氣所有，因呂氣於84年11、12月間出現重病症狀，丙○○恐
    呂氣死亡後，須與其姑姑即詹碧桃等5 人共同繼承呂氣之遺
    產，致所繼承之財產減少，乃於85 年1月15日偽以呂氣之名
    義，並盜用呂氣之印章，與被上訴人虛偽簽訂土地買賣所有
    權移轉契約書，嗣於86 年1月9日以買賣為原因將系爭252地
    號土地所有權應有部分310/382 移轉登記予被上訴人，詹碧
    桃等5 人因認被上訴人與丙○○涉嫌共犯偽造文書等罪，而
    向板橋地檢署提起刑事告訴，經原法院刑事庭認定被上訴人
    與丙○○犯有共同連續行使偽造文書罪，而分別判處被上訴
    人有期徒刑1年、緩刑4年，丙○○有期徒刑1年6 月，緩刑5
    年確定。嗣於93 年8月9日，系爭252地號土地分割為系爭土
    地，又於94年11月10日為系爭抵押權設定登記等情，有土地
    登記謄本、板橋地檢署90年度偵字第1936號起訴書、原法院
    91年度訴字第38號刑事判決、台北縣新莊地政事務所98 年4
    月24日北縣莊地登字第0980006872號函附系爭抵押權設定登
    記資料、土地買賣所有權移轉契約書及說明書可稽（見原審
    卷第8至30頁、本院卷第28至39、64至69 頁），並經本院調
    閱上開刑事案卷查明屬實，均堪信為真實。
四、被上訴人主張丙○○未經其同意而為系爭抵押權設定登記，
    係無權代理，對被上訴人不生效力等語，惟為上訴人所否認
    ，並以前詞置辯。經查：
  (一)按借據內印章及作押房契既均屬真正，雖由他人代為立據而
    除有確切反證外，自應推定為本人授權行為（最高法院37年
    上字第8816號判例意旨參照）。是契約書或借據上當事人之
    印章如係真正，而該當事人否認係其本人所蓋或授權他人代
    蓋時，自應由該當事人負舉證責任。
  (二)查依台北縣新莊地政事務所98年4月24日北縣莊地登字第098
    0006872 號函附系爭抵押權設定登記資料所示，系爭抵押權
    設定契約書及登記申請書上均蓋有被上訴人之印鑑章（見本
    院卷第30至33頁），並附有台北縣樹林市戶政事務所94年11
    月4 日所核發印鑑證明（見本院卷第35頁），而被上訴人自
    認上開印鑑證明係被上訴人申請後連同印鑑章交付予丙○○
    （見原審卷第4頁倒數第1行至第5頁第1行），足證系爭抵押
    權設定契約書上所蓋被上訴人之印章係屬真正。又上訴人主
    張被上訴人及丙○○向上訴人借款1,000 萬元，並交付由被
    上訴人及丙○○共同簽發指定上訴人為受款人之系爭本票，
    上訴人乃先後於94年11月2日、同年月11日分別匯款500萬元
    、4,595,000 元至丙○○之銀行帳戶等情，業據提出系爭本
    票及匯款單為證（見本院卷第87至88-1頁）。被上訴人固否
    認有簽發系爭本票予上訴人之事實，惟亦自認系爭本票上所
    蓋用被上訴人之印章係上開印鑑證明所示印鑑章（見本院卷
    第92頁），是系爭本票上所蓋用被上訴人之印章亦屬真正。
  (三)證人丁○○於本院到場證稱：「（系爭抵押權設定登記事宜
    ）是我辦的」，「是乙○○委託我辦的」，「證件是向當事
    人拿的」，「（甲○○）她沒到我事務所，我是個別向當事
    人收取證件，本件事隔多年，已記憶不清，但是我的習慣是
    我會親自核對本人與證件是否相符，沒有例外，所以應是有
    向甲○○本人收取辦理登記所需證件」，「有（看過系爭本
    票），是我寫的。除簽名以外，發票日、到期日、金額、付
    款日、二個發票人的地址都是我寫的。我寫的時候知道發票
    人是誰，因抵押權設定需要債權憑證。這是私人借貸的部分
    ，依我的習慣，如果沒有在簽訂抵押權設定契約時提出債權
    憑證，會事後要求他們補。本件是訂定契約前或後寫的，我
    已經不記得了。但依照我的習慣應該是簽契約時尚未提出，
    我讓他們補正，因為發票人欄上面我還有註記『王』、『詹
    』，表示請發票人補簽名與蓋章。填載後把本票交給丙○○
    請他帶回去補」，「（系爭土地權狀、兩造之身分證件、印
    鑑證明等文件）到底是誰交給我的我不記得了，…但是我是
    一定有核對證件跟本人，而且我會告知本人證件的用途及設
    定權利的內容」，「（系爭抵押權設定經過情形）我已經沒
    有印象了，因時間太久，而且我承辦的案子太多，我是依照
    我的作業習慣為上開證述」等語（見本院卷第116頁背面至1
    17頁背面）。則依證人丁○○所為上開證詞，雖尚不足以證
    明就辦理系爭抵押權設定登記所需之系爭土地所有權狀、身
    分證件、印鑑證明及印鑑等資料確係由被上訴人親自交付予
    證人丁○○，然此等證件資料既均屬真正，則被上訴人提供
    此等證件資料予丙○○以辦理系爭抵押權設定登記，縱非其
    本人親自填載系爭抵押權設定契約書及系爭本票，依前揭說
    明，仍應推定係由被上訴人授權丙○○所為。
  (四)證人丙○○固在本院到場證稱：「我沒有辦本件抵押權設定
    」，「（系爭抵押權設定登記資料上的印章）是我的章沒錯
    ，我和甲○○的印章、身分證及所有權狀是我交給陳麗玉，
    因我向她借錢週轉，她說要設定抵押，我當時分二次交給她
    ，第一次是拿我的證件、甲○○的證件與所有權狀給她，第
    二次是補印鑑證明，我向她借1,000 萬元。我當時向甲○○
    說要辦新莊市○○○段三角子小段252 地號繼承登記的事，
    向她拿身分證、印章、權狀及印鑑證明」，「（系爭252 地
    號土地）到現在尚未辦好（過戶），還是甲○○的名字」，
    「（上述辦理繼承登記）不是（按照和解書辦理）。是要辦
    給我的兄弟姐妹的部分，和解書的部分早已履行」，「看過
    （系爭本票），是我簽名蓋章。1,000 萬元部分不是我寫的
    ，甲○○、丙○○的名字都是我簽的」，「我知道（系爭本
    票上記載受款人為乙○○）。但我是跟陳麗玉借錢，陳麗玉
    跟我說乙○○是他親戚」，「（系爭本票上甲○○之印章）
    是我蓋的」，「權狀都放在我家，只有印鑑、印鑑證明、身
    分證是跟甲○○拿的。權狀我不是跟甲○○拿的，是從家裡
    拿出來的」等語（見本院卷第117頁背面至118頁背面）。然
    證人丙○○在原審係證稱：「我當時告訴原告（指被上訴人
    ）要把土地持分平均過戶給我六個姑姑，我把原告交出來的
    證件拿去設定（系爭抵押權）」，「（當時）沒有（經過原
    告同意）」等語（見原審卷第63頁）；其又於97年10月24日
    就原法院97年度拍字第2521號拍賣抵押物強制執行事件則具
    狀陳稱：「查本件抵押權設定予債權人乙○○，係陳述人丙
    ○○擅自向相對人即陳述人之岳母甲○○取得土地權狀及印
    鑑證明後，將登記甲○○名下之土地設定給乙○○，實際上
    甲○○並不知情，其交付陳述人之目的是要將土地過戶到陳
    述人及陳述人母親及兄姐名下，陳述人卻未經其同意將其名
    下系爭4 筆土地擅自設定給陳信安，以擔保陳述人自己之債
    權」（附於原法院97年度拍字第2521號案卷），則證人丙○
    ○所證情節先後不一，已難信為真實。況詹碧桃等5 人於被
    上訴人所涉偽造文書罪責刑事訴訟提起附帶民事訴訟請求損
    害賠償，嗣被上訴人與詹碧桃等5 人、詹碧瑤、丙○○、詹
    劉美枝於91 年5月13日簽立和解書，內載：「茲立書人為被
    繼承人呂氣女士遺產衍生之事件，達成和解，協議內容如後
    ：一乙方（指被上訴人、丙○○、詹劉美枝）就『新莊市○
    ○○段三角子小段252地號土地、面積1, 265平方公尺、310
    /382持分』（下稱系爭土地），同意就其中125/382 持分，
    過戶予甲方等6人（指詹碧桃等5人及詹碧瑤）均分。二乙方
    同意另外將系爭土地之25/382 持分過戶予詹碧蓮及詹碧桃2
    人。…四乙方應於本書簽訂1 週內，交付過戶之必要文件予
    甲方所指定之代書。…六乙方將系爭土地過戶予甲方後，雙
    方同意左列事項：(一)不再對於呂氣女士之其他遺產主張或行
    使權利。(二)丙○○及其父詹天祐以往與甲方6 人及詹碧珠之
    子吳志明間之債權債務，雙方不再主張或追究。七關於甲方
    林詹碧玉、詹碧珠、詹碧蓮、詹碧桃、詹碧圓等5人對乙方3
    人提起之刑事案件，目前繫屬於台灣板橋地方法院（案由：
    偽造文書等、案號：91年訴字第38號），甲方同意於乙方辦
    理完系爭土地之過戶後，即具狀撤回刑事告訴及附帶民事訴
    訟，並請求司法機關諭訴乙方之行為給予改過自新之機會。
    …」（見本院卷第70至74頁）。嗣被上訴人於91 年7月24日
    依約將系爭系爭252地號土地所有權應有部分105/382移轉登
    記予詹碧蓮，將系爭系爭252地號土地所有權應有部分25/38
    2移轉登記予詹碧桃，將系爭系爭252地號土地所有權應有部
    分20/382移轉登記予詹碧瑤，而詹碧桃等5人亦於91 年8月2
    日以已與被上訴人及丙○○達成和解為由，具狀撤回刑事附
    帶民事訴訟，此有土地登記謄本及撤回狀可稽（見本院卷第
    75至79頁）。足見丙○○在原審證稱其係向被上訴人偽稱欲
    將系爭土地過戶予詹碧桃等5 人及詹碧瑤，而向被上訴人取
    得上開證件資料云云，顯非實在。此外，證人丙○○係被上
    訴人之女婿，亦為本件抵押借款之債務人，其與被上訴人之
    關係密切，並與本件紛爭具有重大利害關係，其所為證詞難
    免有偏頗之虞，是尚難僅憑其所為上開證詞，即足據以為有
    利於被上訴人之認定。
  (五)被上訴人雖又主張本件抵押借款實際上係丙○○向訴外人陳
    麗玉所為借貸，與兩造無關，而丙○○與陳麗玉共同朦騙被
    上訴人設定系爭抵押權，對被上訴人自不生效力等語，並提
    出97年9月6日陳麗玉與丙○○之兄詹國忠之談話錄音譯文為
    證（見本院卷第97-1至108頁）。惟查：
  1.系爭抵押權之抵押權人係登記為上訴人，又系爭本票之受款
    人亦載明為上訴人，且本件抵押借款係由上訴人匯款予丙○
    ○，均如前述，是上訴人主張其為系爭抵押權所擔保之借款
    債權之債權人，洵屬有據。至上訴人所貸與之款項縱實際上
    來自於陳麗玉之資金，且由陳麗玉出面與丙○○之家屬洽談
    還款事宜，然並不因此即認本件抵押借款之債權人係陳麗玉
    ，而非上訴人。是被上訴人執此主張本件抵押借款與兩造無
    涉云云，自非可取。
  2.依上開談話錄音譯文所載，訴外人詹國忠陳稱：「…首先這
    個設定國政的岳母（指甲○○）不知情，簽名也是國政所為
    」，「我分析給你聽這塊地，我不知道你有沒有問過律師？
    關於這塊地的設定是有問題的」，「債務人黃瑞香、丙○○
    ，但黃瑞香完全不知道…」，「他（黃瑞香）說他（丙○○
    ）都沒跟他講」等語；陳麗玉則答稱：「以後查下去就是偽
    造文書，有二個人」，「法官不是我們在作，告下去不管是
    你贏或我贏，國政就馬上有偽造文書的問題，而且是兩個人
    ，一個是國政，一個是看國政找誰簽的。法官有可能你（國
    政岳母）說不知情，法官就相信嗎？這也不一定」，「法官
    自由心證，不然法官都沒有保護我受害者，到時候牽扯一大
    堆人出來，（我也可以說）你們共同來給我詐欺」，「不要
    說要怎麼判，他一開始偷簽就偽造了，這是一般常識，不然
    你去問法官？不管你贏我贏，偽造文書一定跑不掉，就我所
    知他以前就有一條」，「…我也是想國政有一個完滿，…告
    下去不管你贏我贏，國政頭一條就是偽造文書…」，「…我
    就是太相信他。大家都太相信他了」，「當代書辦好了，我
    拿給國政說這一張你拿回去，哪裡該你岳母簽，哪裡該你簽
    ，給你岳母簽好再拿給我」，「他經過三天拿回來給我」等
    語；又當時在場之訴外人蔡錦和亦陳稱：「國忠，你聽懂他
    （陳麗玉）的意思嗎? 現在第一點，就是偽造文書這一部份
    ，不要讓國政有偽造文書，叫國政岳母重新簽正確的，設定
    的這部份讓國政慢慢還，就是重新設定而已…」，「…就設
    定3 年讓國政還他，慢慢還，偽造（文書）部份先解決掉，
    叫他岳母重新簽名…」等語。則依上開談話內容可知，因詹
    國忠一再強調被上訴人就系爭抵押權設定登記不知情，陳麗
    玉乃回應倘被上訴人就系爭抵押權設定登記果真不知情，則
    丙○○將因此涉犯偽造文書罪嫌，而為避免丙○○受刑事訴
    追，因而建議由被上訴人重新設定抵押權，以謀解決。依其
    情節，尚難據以認定被上訴人就系爭抵押權設定登記確實毫
    不知情，而係由丙○○與陳麗玉共同朦騙被上訴人所為，進
    而推認上訴人自始知悉丙○○無權代理被上訴人為系爭抵押
    權設定登記之事實。是被上訴人所為此部分之主張，亦不足
    取。
  (六)依上所述，被上訴人既無法證明系爭抵押權設定登記係丙○
    ○盜用其所交付上開證件資料及印鑑章所為，則被上訴人主
    張系爭抵押權設定登記對其不生效力云云，尚屬無據。又被
    上訴人並未舉證證明上訴人就系爭抵押權設定登記有何不法
    侵害被上訴人權利之情事，是被上訴人主張上訴人應負侵權
    行為損害賠償責任，亦屬無據。
五、從而，被上訴人依民法第113條、第184條之規定，請求上訴
    人塗銷系爭抵押權設定登記，為無理由，不應准許。原審所
    為上訴人敗訴之判決，尚有未洽，上訴意旨指摘原判決不當
    ，求予廢棄改判，為有理由，應予准許。
六、至兩造其餘之攻擊或防禦方法及未經援用之證據，經本院斟
    酌後，認為均不足以影響本判決之結果，自無予以調查之必
    要。附此敘明。
七、據上論結，本件上訴為有理由，依民事訴訟法第450條、第7
    8條，判決如主文。
中    華    民    國    98    年    10    月    27    日
                    民事第四庭
                        審判長法  官  張劍男
                              法  官  翁昭蓉
                              法  官  彭昭芬
正本係照原本作成。
如不服本判決，應於收受送達後20日內向本院提出上訴書狀，其
未表明上訴理由者，應於提出上訴後20日內向本院補提理由書狀
（均須按他造當事人之人數附繕本）上訴時應提出委任律師或具
有律師資格之人之委任狀；委任有律師資格者，另應附具律師資
格證書及釋明委任人與受任人有民事訴訟法第466條之1第1項但
書或第2項（詳附註）所定關係之釋明文書影本。
中    華    民    國    98    年    10    月    27    日
                              書記官  丁華平
附註：
民事訴訟法第466條之1（第1項、第2項）：
對於第二審判決上訴，上訴人應委任律師為訴訟代理人。但上訴
人或其他法定代理人具有律師資格者，不在此限。
上訴人之配偶、三親等內之血親、二親等內之姻親，或上訴人為
法人、中央或地方機關時，其所屬專任人員具有律師資格並經法
院認為適當者，亦得為第三審訴訟代理人。

司法院資訊處製作；財團法人民間司法改革基金會備份。
